---
title: "Proyecto Final"
author: "Erika, Alberto"
date: "16/5/2021"
output: html_document
---

```{r, include = FALSE}
library(readr)
library(ggplot2)
library(dplyr)
library(lubridate)
library(tidyverse)
```

El primer paso es cargar la base de datos. Para esto se utiliza el comando `file.choose()` que nos da la dirección el archivo y seguido de esto lo abrimos con `read.csv()``

```{r,  eval=FALSE}
data <- read.csv(file.choose())
```
Con el comando `sample()` elegimos 100 mil números aleatorios y después de esto seleccionamos esas filas del data

```{r, eval=FALSE}
aleatorios <- c(sample(0:length(data$ORIGEN), 100000)) 
data_filtrado <- data[aleatorios,]
```

```{r, include=FALSE}
data_filtrado <- read_csv("/cloud/project/covid.csv")
```
Para poder ver las primeras filas del data ejecutamos `head()`

```{r}
head(data_filtrado)
```

Ahora vamos a convertir en factor todas las columnas excepto las que indican fechas o edades. Para esto creamos un vector que contenga el nombre de todas las columnas y despues definimos un segundo vector con las columnas que van a ser transformadas en vectores
```{r}
columnas<- names(data_filtrado)
columnas_factores <- columnas[-c(1,2, 11, 12, 13, 16, 38)]
```
Y finalmente utilizamos `lapply` 
```{r}
data_filtrado[, columnas_factores] <- lapply(data_filtrado[, columnas_factores], factor)
summary(data_filtrado)
```
ORIGEN: podemos ver que solo 27395 pacientes de la muestra fueron reportados en USMER (unidades monitoras de enfermedad respiratoria viral en todo el país de todo el sector salud: IMSS, ISSSTE, SEDENA, SEMAR, ETC.) y 72605 tuvieron otro origen. 

SECTOR: En esta sección podemos apreciar en que sector fueron atendidos los pacientes. Podemos apreciar que 64705 pacientes fueron atendidos en SSA, 27085 en IMSS, 2758 en ISSSTE, 2675 en el sector Privado, 1039 en Estatal y 1283 en otros sectores variados. 

ENTIDAD_UM: Podemos apreciar cuales son las seis entidades con más pacientes. 40002 en Ciudad de México, 5581 en el Estado de México, 4402 en Guanajuato, 4331 en Nuevo León, 3121 en Tabasco, 3103 en Jalisco y 39460 en las demás entidades.

SEXO: En la muestra tomada se puede apreciar que se tuvo un mayor número de pacientes mujeres, con un 51794 y 48206 hombres.

TIPO PACIENTE: Se contabilizaron 88817 pacientes ambulatorios y 11183 pacientes hospitalizados.

INTUBADO: Se conoce que fueron intubados 1216 pacientes, 9830 no fueron intubados, para 88817 no aplica (parece ser que esto se debe a que son los pacientes ambulatorios) y para 137 pacientes este dato no está especificado. 

NACIONALIDAD: 99478 pacientes son Méxicanos y 522 son extranjeros.

EMBARAZO: Para 48206 este dato no aplica ya que son varones, por lo tanto se registraron 50682 mujeres no embarazas, 766 que sí estaban embarazadas, para 344 este dato se ignora y 2 no están especificados. 

INDIGENA: De los pacientes 826 son indigenas y 93680 no lo son, mientras que para 5494 no se especifica. 

DIABETES: 9894 pacientes tienen diabetes, 89877 no tienen diabetes y para 229 se ignora. 

EPOC: 907 señalan EPOC y 98906 no lo señalan, para 180 se ignora.

ASMA: 2346 tienen asma, 97463 no tienen asma y para 191 se ignora.

INMUSUPR: 813 pacientes tienen inmunosupresión y 98989 no lo presentan, para 198 se ignora. 

HIPERTENSION: 13465 de los pacientes tienen hipertension, 86341 no tienen hipertension y para 194 se ignora. 

OTRA_COM: 1722 pacientes presentan otra complicación ademas de las aqui listadas y 97962 no presentan otra complicación, para 316 se ignora. 

CARDIOVASCULAR: 1398 lo presentan, 98409 no lo presentan y para 193 se ignora.

OBESIDAD: 11681 tienen obesidad, 88139 no tienen obesidad y para 180 se desconoce. 

RENAL_CRONICA: 1211 pacientes tiene algun problema renal crónico, 98598 no lo tienen y para 191 se ignora. 

TABAQUISMO: 8215 pacientes consumen tabaco, 91578 no lo consumen y para 207 se desconoce. 



Para poder filtrar los casos positivos utilizamos el operador lógico `|`

```{r}
positivos <- data_filtrado[(data_filtrado$CLASIFICACION_FINAL == 1 | data_filtrado$CLASIFICACION_FINAL == 2 | data_filtrado$CLASIFICACION_FINAL ==  3), ] 

sprintf( "Hay %d casos positivos de COVID19", nrow(positivos))
```
Se puede observar que hay un total de 34937 casos positivos de COVID19

En el siguiente chunk se transforma la columna `CLASIFICACION_FINAL` asignando el valor de 1 si en la columan original habia un 1, 2 o 3; y un 0 en caso contrario
```{r}
data_filtrado <- data_filtrado %>% mutate(CLASIFICACION_FINAL = ifelse(CLASIFICACION_FINAL %in% c(1,2,3), 1, 0))
#Para verificar que se haya hecho bien utilizamos tally para ver el número de repeticiones de 1
data_filtrado %>% group_by(CLASIFICACION_FINAL) %>% tally()
```
Para verificar que se ejecuto correctamente lo comprobamos al ver que el número de ocurrencias de 1 (los casos contagiados) es de 34937, el mismo que la longitud del dataframe `positivos`

Luego, se va a agregar una columna nueva al dataframe que se va a llamar `FALLECIMIENTO`, va a tomar el valor de 0 si la fecha de defuncion es nula y 1 si es el caso contrario

```{r}
data_filtrado <- data_filtrado %>% mutate(FALLECIMIENTO = ifelse(is.na(FECHA_DEF)==TRUE, 0, 1))

```

A continuación se grafica un boxplot de las edades de los fallecidos por COVID19 contra las edades de los que no fallecieron
```{r}
ggplot() + geom_boxplot(data_filtrado, mapping =aes(factor(FALLECIMIENTO), EDAD, color = FALLECIMIENTO))+ scale_x_discrete(labels = c("0" = "Vivo", "1" = "Muerto")) + labs(x = NULL)+theme(legend.position = "none") 
```

La grafica nos dice que la media de la edad de las personas fallecidas es mayor respecto a la misma de las perosnas vivas pero hay que aclarar que este diagrama incluye a las personas que salieron negativo en su prueba de COVID19, por lo tanto vamos a hacer el mismo procedimiento pero ahora con `positivos`
```{r}
#reasignamos la variable "positivos" ya que originalmente no tenia la columna "FALLECIDOS"
positivos <- data_filtrado[(data_filtrado$CLASIFICACION_FINAL == 1),]

ggplot() + geom_boxplot(positivos, mapping =aes(factor(FALLECIMIENTO), EDAD, color = FALLECIMIENTO))+ scale_x_discrete(labels = c("0" = "Vivo", "1" = "Muerto")) + labs(x = NULL)+theme(legend.position = "none") 
```

En esta nueva gráfica podemos ver que los valores de las medias cambiaron con respecto a la gráfica anterior.
La edad media para las personas que tuvieron COVID19 y no fallecieron fue de aproximadamente 37 años, mientras que la media para las personas que fallecieron a causa de COVID19 es de 63 años.
Otra cosa que se puede notar es el rango de las personas fallecidas, vemos que inicia en un valor 0, el cual probablemente es un dato erroneo, pero a partir de los 25 años se observa que ya son valores constantes, entonces podrias considerar el rango de 25 a los 100 años
Podemos concluir que las personas de mayor edad son más propensas a fallecer a causa de esta enfermedad y las más jovenes tienden a ser más resitente aunque claro que siempre hay excepciones. Esto lo podemos corroborar ya que la caja de `vivos` tiene una linea punteada en la parte de arriba que indica que pocas personas de edad avanzada sobrevivieron

A continuación se contará el número de registros perdidos por columna.

```{r}

Conteo.NA <- function(x){
  sum(x == 99)
}

sapply(data_filtrado, Conteo.NA)

RegistrosPerdidos <- sapply(data_filtrado, function(x){sum(x == 99)})
RegistrosPerdidos

```

Ahora queremos cambiar el nombre de la columna CLASIFICACION_FINAL por "CONTAGIADO"

```{r}
data_filtrado <- rename(data_filtrado, c(CONTAGIADO = "CLASIFICACION_FINAL"))
names(data_filtrado)
```

A continuación calculamos la media de edades de los contagios de COVID.
```{r}
edades_contagiados <- positivos$EDAD
Media_Edades <- mean(edades_contagiados)
Media_Edades
```
Podemos ver que la media es de 43.7952.

```{r}
hist(edades_contagiados, main= "Edades de contagiados", xlab = "Años")
```
En el histogramá podémos observar que una gran mayoría ronda entre los 20 y 60 años.

```{r}
plot(density(edades_contagiados/100), main = "Edades de contagiados", xlab = "Edad", col = "blue")
```
Finalmente graficamos los 10 estados con más muertes por COVID19
```{r}
#Creamos contador_por_estados que es un data con los registros de muertes agrupados por estado y al final lor ordenamos de mayor a menor 
contador_por_estados <- positivos %>% group_by(ENTIDAD_NAC) %>% summarize(n=n()) %>% arrange(-n)

#Se nombra al data primero_10Estados que son las primeras filas del data de arriba
primero_10Estados <- contador_por_estados[c(1:10),]

#Y se grafica con ggplot
#Con "reorder" ordenamos los valores de mayor a menor ya que si esto no lo seleccoinamos entonces ggplot los ordena conforme al número de estdo, primero estaría el 5, despues el 9 y así consecutivamente

primero_10Estados %>%  ggplot(aes(x=reorder(ENTIDAD_NAC, -n), y = n, fill=ENTIDAD_NAC)) + geom_bar(stat = "identity")+ scale_x_discrete(labels = c("9" = "Ciudad de México", "15" = "México", "11" = "Guanajuato", "19" = "Nuevo León", "30" = "Veracruz", "21" = "Puebla", "14" = "Jalisco", "27" = "Tabasco", "24" = "San Luis Potosí", "26"="Sonora", "5" = "Coahuila")) + theme(axis.text.x = element_text(angle = 90, hjust = 1)) +theme(legend.position = "none") + labs(x = "Estado", y="Fallecidos", title = "Los 10 estados con más muertes por COVID19")
```
Despues de ver el gráfico podemos ver que hay una enorme diferencia entre la medicion de la CDMX y los demás estados. 
Otra cosa es que los 10 estados seleccionados coincide casi a la perfección con la lista de los 10 estado más poblados por lo que podriamos decir como hipótesis que las variables de `FALLECIDOS` y `ENTIDAD_NAC` tiene una buena correlacion 

A continuación buscamos el porcentaje de personas contagiadas por COVID-19

```{r}
Total <- nrow(data_filtrado)
Contagios <- nrow(positivos)

porcentaje_contagiados <- function(Total,Contagios){
  (Contagios/Total)*100
}

sprintf( "El %f porciento de los pacientes dieron positivo para COVID-19", porcentaje_contagiados(Total,Contagios))
```
Finalmente vamos a graficar a las personas fallecidas, para esto creamos el data `fallecidos` e imprimimos su media y la desviación estanda.
Después graficamos las fechas en las que empezarón sus síntomas y en el argumetno `fill` le ponemos `HIPERTENSION` para ver aproximadamente cuantas personas tenian esta enfermedad
```{r}
fallecidos <- positivos[positivos$FALLECIMIENTO==1,]

#Grafica de si hubo alguna fecha en la que los fallecidos incrementaron
ggplot(fallecidos, aes(x=FECHA_SINTOMAS, fill = HIPERTENSION)) +geom_histogram(bins=110) + labs(x = "Fecha de primeros síntomas", y="Contador", title = "Histograma de personas fallecidas con hipertensión")

```
```{r}
print(mean(fallecidos$EDAD))
print(sd(fallecidos$EDAD))
```
El primer aspecto que llama la atención son las dos grandes curvas en Julio del 2020 y en Enero del 2021, aquí se ven representadas las dos olas de COVID que ha tenido México
Adicionalmente tenemos que más del 50% de las personas fallecidas tenían hipertensión, lo cual nos dice que es muy peligroso tener COVID e hipertensión.
Por otro lado observamos que la edad promedio de las personas fallecidas es de 63 años; eran personas de la tercera edad en su mayoría.
Ahora vamos a hacer lo mismo pero en lugar de `HIPERTENSIÓN` vamos a poner `NEUMONIA` 

```{r}
ggplot(fallecidos, aes(x=FECHA_SINTOMAS, fill = NEUMONIA)) +geom_histogram(bins=110) + labs(x = "Fecha de primeros síntomas", y="Contador", title = "Histograma de personas fallecidas con neumonía")

```
Claramente podemos ver que casi todas las personas fallecidas padecieron de neumonía, esto
nos indicia que o bien es muy común este síntoma o es muy mortal. Para poder dar una respuesta a esto último vamos a hacer la misma gráfica pero ahora con las personas que salieron positivos, es decir, tomando a las personas que sobrevivieron:

```{r}
ggplot(positivos, aes(x=FECHA_SINTOMAS, fill = NEUMONIA)) +geom_histogram(bins=110) + labs(x = "Fecha de primeros síntomas", y="Contador", title = "Histograma de positivos con neumonía")

```
Podemos concluir que la neumonía es una enfermedad mortal.
Y para finalizar vamos a ver el tiempo que hay entre los primeros síntomas y la muerte, es decir, vamos a calcular la diferencia entre las columnas `FECHA_síntomas` y `FECHA_DEF`
```{r}
diferencia <- as.Date(fallecidos$FECHA_DEF, "%Y-%m-%d") - as.Date(fallecidos$FECHA_SINTOMAS, "%Y-%m-%d")

print(mean(diferencia))
```
El resultado nos dice que en promedio una persona puede morir 13 días despues de haber presentado los primero síntomas
